【裁判字號】    97,交聲,612
【裁判日期】    970819
【裁判案由】    違反道路交通管理處罰條例聲明異議
【裁判全文】
臺灣士林地方法院交通事件裁定         97年度交聲字第612號
原處分機關  臺北市交通事件裁決所
異  議  人
即受處分人  甲○○
上列異議人因違反道路交通管理處罰條例案件，對於臺北市交通
事件裁決所於民國97年5 月20日所為之處分（原處分案號：北市
裁二字第裁22-DB0000000號）聲明異議，本院裁定如下：
    主  文
原處分撤銷。
甲○○不罰。
    理  由
一、原處分意旨略以：異議人即受處分人駕駛車號HR-335號營業
    貨運曳引車，於民國97年3 月29日上午11時25分許，行經桃
    園縣八德市○○街，有「不遵守公路機關依處罰條例第5 條
    規定所發布之命令」之違規，故依道路交通管理處罰條例第
    60條第2 項第2 款規定，處罰鍰新臺幣（以下同）900 元，
    並依同條例第63條第1 項第1 款記違規點數1 點。
二、聲明異議意旨略以：(一)舉發員警並未詢問查明車輛載運何物
    、(二)一般未開放行使砂石聯結車、貨櫃聯結車、平板聯結車
    或很重大貨車、大貨車之路段，依用路常態均會在路口處設
    立禁行車種之告示牌，方便用路人依公路機關發布之規範遵
    守行駛。如有工作需求始會依法規與相關單位申請道路通行
    證之請求。而該路口並未設立禁行車種交通標示牌，告示用
    路人遵守。而其他與該路段同行方向之路口均有設立禁止15
    噸以上車種或大貨車進入之交通標示牌，告示用路人遵守云
    云。
三、按為維護道路交通安全與暢通，公路或警察機關於必要時，
    得指定某線道路或某線道路區段禁止或限制車輛通行；汽車
    駕駛人不遵守公路或警察機關，依第5 條規定所發布命令者
    ，處900 元以上1,800 元以下罰鍰，道路交通管理處罰條例
    第5 條第1 款及第60條第2 項第2 款固有明文。惟依前開規
    定處罰，必先有公路或警察機關依道路交通管理處罰條例第
    5 條規定發布命令，指定某線道路或某線道路區段禁止或限
    制車輛通行，始得為之。且公路或警察機關依此規定指定，
    目的既在維護道路交通安全與暢通，並以有必要為要件，發
    布機關即應恪遵比例原則為之。易言之，發布機關須具體判
    斷某線道路或道路區段發布禁止或限制通行命令適當性、狹
    義比例性及衡量性，是以正面表列為宜。倘行政機關以負面
    表列方式為之，已難免判斷怠惰之詬病。而縱無怠惰之情，
    如以負面表列方式為之，至少亦須明示「除某線道路或道路
    區段開放外，其餘全面禁止限制某種車輛行駛」之旨，始生
    禁止及限制效力，否則未經明示禁止，即逕列載某某線道路
    或道路區段開放通行，難免有就原已開放路段贅加開放之疑
    慮。
四、經查
  (一)異議人駕駛車號HR-335號營業貨運曳引車載運陶土原料（亦
    屬砂石），於97年3 月29日上午11時25分許，行經桃園縣八
    德市○○街，固據異議人坦承不爭，堪予認定。
  (二)然查原舉發機關即桃園縣政府警察局八德分局係以「有關砂
    石車行駛桃園縣轄區道路係採『開放路段』行使，其餘未開
    放之路段採申請許可方式，而桃園縣八德市○○街非桃園縣
    政府公告開放砂石車行駛路段」為前揭路段經公路或警察機
    關發布命令指定為禁止砂石車通行之依據，此見該局97年4
    月24日德警分交字第0973017831號函附卷可查。但經本院函
    請原舉發機關協助取得所指公告，另函請桃園縣政檢送該公
    告檢送到院審閱結果，認該公告內容僅臚列台1 線、台1 甲
    線、台4 線、台7 線、台7 乙線…等道路名稱及其開放路段
    與管制時段，未明示桃園縣全縣道路除前述道路外全面禁止
    砂石車通行之旨，更遑論明示桃園縣八德市○○街禁止或限
    制砂石車通行，依其內容僅有禁止及管制砂石車於所臚列之
    道路路段於管制時段禁止通行之效力，尚難依該公告遽認公
    路或警察機關已依道路交通管理處罰條例第5 條之規定就所
    臚列以外之桃園縣道路（包括八德市○○路）發布禁止或限
    制砂石車通行之命令。
  (三)又本院依職權登入桃園縣政府交通處網站閱覽並列印96年1
    月25日更新之桃園縣轄區○○○○○路段一覽表、桃園縣96
    年6 月份新增禁行大貨車路段一覽表及96年第4 季新增禁行
    大貨車路段一覽表，查知八德市○○街雖在公告禁行大貨車
    之列，惟其管制時段，為上午7 時至9 時，下午17時至19時
    （見４八德市之16.），異議人行經之上午11時25分更非在管
    制時段，亦難認異議人有違反不遵守公路機關依處罰條列第
    5 條規定所發布之命令之情事。
五、綜上所述，本件公路或警察機關，雖曾依道路交通管理處罰
    條例第5 條規定，就異議人行經之路段，發布禁止大貨車通
    行之命令，但異議人行經之時段，非在管制時間，自無違規
    可言。而公路或警察機關發布之前揭桃園縣轄區開放砂石車
    行駛路段一覽表，則難認已依道路交通管理處罰條例第5 條
    規定就桃園縣八德市○○路發布禁止或限制砂石車通行之命
    令，原處分機關未予詳查，逕依前揭道路交通管理處罰條例
    第60條第2 項第2 款、第63條第1 項第1 款規定，裁處異議
    人罰鍰900 元，並記違規點數1 點，自有可議。異議人聲請
    異議所持理由，雖非可採，難原處分既有前揭瑕疵，本院自
    應依法將之撤銷，另為異議人不罰之諭知。
據上論斷，應依道路交通管理處罰條例第87條第1 項，道路交通
案件處理辦法第20條，裁定如主文。
中    華    民    國    97    年    8     月    19    日
                  交通法庭法  官 周群翔
以上正本證明與原本無異。
如不服本裁定，應於送達後5 日內，向本院提出抗告狀。
                          書記官 劉育君
中    華    民    國    97    年    8     月    19    日


司法院資訊處製作；財團法人民間司法改革基金會備份。
